臺灣新北地方法院民事判決
111年度訴字第1367號
原      告  林孟潔  

訴訟代理人  梁淑華律師
被      告  陳慧芬  

訴訟代理人  蔡文彬律師
            尤柏燊律師
複代理人    楊培煜律師
上列當事人間請求拆屋還地事件，經本院於民國111年10月18日
言詞辯論終結，判決如下：
    主  文
一、被告應將坐落新北市○○區○○段000地號土地上，如附圖所示
    暫編地號851⑴建物A部分、面積33.42平方公尺，及暫編地號
    851⑵雨遮B部分、面積18.23平方公尺、暨暫編地號851⑶斜坡
    C部分、面積0.79平方公尺(以上合計52.44平方公尺)之未辦
    理保存登記建物拆除，並將上開土地騰空返還原告及全體土
    地共有人。
二、被告應自民國111年2月16日起至騰空返還前項土地之日止，
    按日給付原告新臺幣43元。
三、訴訟費用由被告負擔。
四、本判決第一項於原告以新臺幣258萬7,040元為被告供擔保後
    ，得假執行。但被告如以新臺幣776萬1,120元為原告預供擔
    保後，得免為假執行。
五、本判決第二項到期給付部分，原告得假執行。但被告如以按
    日新臺幣43元為原告預供擔保，得免為假執行。
    事實及理由
一、原告主張：
　㈠原告於民國111年1月27日購買坐落新北市○○區○○段○000地號
    土地(下稱系爭土地)，應有部分108分之1，並於111年2月16
    日辦畢所有權移轉登記，而為系爭土地共有人之一。依系爭
    土地之土地登記謄本記載系爭土地上並無地上建物登記，惟
    系爭土地上竟有如附圖所示暫編地號851⑴建物A部分、面積3
    3.42平方公尺，及暫編地號851⑵雨遮B部分、面積18.23平方
    公尺、暨暫編地號851⑶斜坡C部分、面積0.79平方公尺(以上
    合計52.44平方公尺)之未辦理保存登記建物（下稱系爭建物
    ），且系爭建物懸掛門牌為「新北市○○區○○街00號」，然該
    門牌號碼實係系爭土地旁之全家便利商店永和民有店之門牌
    號碼，而非系爭建物之門牌號碼，經原告詢問上開便利商店
    人員後，始知該便利商店係向被告承租，而系爭建物由被告
    所有，是被告之系爭建物無權占用系爭土地，侵害原告及全
    體共有人之所有權。為此，原告爰依民法第767條第1項前段
    及第821條規定，請求被告拆除系爭建物，將所占用之系爭
    土地，返還原告及全體共有人；並依民法第179條規定，請
    求被告應自原告取得系爭土地所有權之日即111年2月16日起
    至騰空返還所占用之系爭土地之日止，按日給付原告相當於
    租金之不當得利54元。
　㈡聲明：
　　⒈如主文第1項所示。
　　⒉被告應自111年2月16日起至被告騰空返還系爭土地之日止
      ，按日給付原告54元。
　　⒊第1項聲明，願供擔保請准宣告假執行；第2項聲明，請依
      職權宣告假執行。
二、被告則以：
　㈠系爭建物確為被告所有，被告使用系爭土地興建系爭建物之
    緣由乃71年間被告父親陳忠仁向訴外人王澤炎購買與系爭土
    地相鄰之新北市○○區○○段○000地號土地（下稱848號土地）
    ，王澤炎向陳忠仁表示系爭土地為其整併並由其負責管理系
    爭土地，因系爭土地斯時初整併完成，尚未決定用途，陳忠
    仁購買848號土地及其上房屋後，可使用相鄰之系爭土地。
    嗣陳忠仁購買併於71年12月8日取得848號土地及其上房屋所
    有權後，系爭土地管理人王澤炎旋將系爭土地交予陳忠仁，
    並同意陳忠仁於系爭土地興建系爭建物自住，陳忠仁約於73
    年間興建起造系爭建物完成，其後系爭建物所有權再依序移
    轉由被告之母親、被告取得，現為被告所有。系爭建物自73
    年起造完成迄今已37年餘，其間系爭土地共有人迭有更動，
    卻從未有人對於系爭建物占有使用系爭土地表示任何異議，
    顯見系爭土地各共有人間對於此一分管約定應有明示或默示
    同意之情事，該分管契約至今仍持續存在，而原告購買系爭
    土地應有部分前，對於系爭建物使用系爭土地情況不可能不
    知，因此對於系爭土地存有分管契約乙事應屬明知或可得而
    知，故該分管契約對於原告應繼續存在，是被告所有之系爭
    建物對系爭土地為有權占有。
　㈡至於原告請求給付相當於租金之不當得利部分，依民法第772
    條及土地法第34之1條規定，原告系爭土地所有權應有部分
    未逾3分之2，自無權向被告要求給付租金。退步言之，倘鈞
    院認定被告無權占有系爭土地，因系爭土地附近多屬舊式住
    宅密集區，與永和區商業中心、捷運站等公共設施距離較遠
    ，原告主張以系爭土地申報總價年息百分之十計算系爭土地
    租金，實屬過高等語，資為抗辯。
　㈢答辯聲明：原告之訴駁回。
三、原告於111年1月27日買受取得系爭土地應有部分108分之1，
　　並於同年2月16日辦畢系爭土地所有權移轉登記，為系爭土
    地之共有人；被告則為系爭土地相鄰地之848號土地連同其
    上建號545號建物(即門牌號碼新北市○○區○○街00號1樓)所有
    權人；又坐落於系爭土地上之系爭建物為被告所有，系爭建
    物占用系爭土地如附圖所示暫編地號851⑴建物A部分、面積3
    3.42平方公尺，及暫編地號851⑵雨遮B部分、面積18.23平方
    公尺、暨暫編地號851⑶斜坡C部分、面積0.79平方公尺，合
    計52.44平方公尺等事實，為兩造不爭執（見本院卷第59頁
    ），並有系爭土地及848號土地登記第一類謄本（見板調卷
    第19、23頁、本院卷第119-123頁）、地籍圖查詢資料、系
    爭建物房屋稅籍證明書影本、本院勘驗筆錄及囑託新北市中
    和地政事務所測量並製有土地複丈成果圖(即附圖)、現場照
    片多張在卷可證（見本院卷第13、151頁、第63頁、第165-1
    66頁、第195-197頁、第169-193頁），自堪信為真實。
四、至於原告主張被告之系爭建物無權占有系爭土地，請求被告
    拆屋還地，並請求給付相當於租金之不當得利等語，則為被
    告否認，辯以上詞。是本件兩造之爭點厥於：㈠被告占有使
    用系爭土地是否為有權占有？㈡原告請求被告給付相當於租
    金之不當得利，有無理由？如有理由，原告得請求之金額應
    為若干？茲分述如下：
五、本院得心證之理由：
　㈠被告占有使用系爭土地是否為有權占有？　
　　⒈按所有人對於無權占有或侵奪其所有物者，得請求返還之
      ；各共有人對於第三人，得就共有物之全部為本於所有權
      之請求。但回復共有物之請求，僅得為共有人全體之利益
      為之。民法第767條第1項前段、第821條分別定有明文。
      次按以無權占有為原因，請求返還所有物之訴，被告對原
      告就其物有所有權存在之事實無爭執，而僅以非無權占有
      為抗辯者，原告於被告無權占有之事實，無舉證責任。被
      告應就其取得占有，係有正當權源之事實證明之。如不能
      證明，則應認原告之請求為有理由(最高法院72年度台上
      字第1552號裁判意旨、72年度台上字第2516號裁判意旨參
      照)。
　　⒉原告主張被告無權占有系爭土地，被告對於原告為系爭土
      地所有權人不爭執，而僅以非無權占有為抗辯，揆諸前開
      說明，自應由被告就其取得占有系爭土地係有正當權源之
      利己事實，負舉證責任。被告雖辯稱：71年間其父親陳忠
      仁向王澤炎購買與系爭土地相鄰之848號土地及其上房屋
      時，王澤炎向陳忠仁表示系爭土地為其整併並由其負責管
      理系爭土地，陳忠仁購買848號土地及其上房屋後，可使
      用相鄰之系爭土地，陳忠仁於取得848號土地及其上房屋
      所有權後，系爭土地管理人王澤炎旋將系爭土地交予陳忠
      仁，並同意陳忠仁於系爭土地興建系爭建物自住，陳忠仁
      約於73年間興建系爭建物完成至今已37年餘，其後系爭建
      物所有權再依次由被告之母親、被告取得；系爭土地各共
      有人間對於此一分管約定以應有明示或默示同意之情事，
      該分管契約至今仍持續存在，原告購得系爭土地之前對於
      系爭土地存有分管契約乙事應屬明知或可得而知，故該分
      管契約對於原告繼續存在等語，然查，依被告所提848號
      土地之地籍異動索引資料所示，陳忠仁係自訴外人孫承運
      取得848號土地，並非向王澤炎買受取得848號土地（見本
      院卷第125頁），且經本院調取848號土地重測前之人工登
      記簿、及調取系爭土地異動索引查詢資料所示，亦無任何
      關於王澤炎曾為系爭土地或848號土地之所有權人資料，
      此有新北市中和地政事務所111年8月3日新北中地資第000
      0000000號函（見本院卷第95-113頁）、系爭土地異動索
      引查詢資料(附於本院限閱卷內，並經提示兩造)可稽，而
      被告就其所辯王澤炎為系爭土地管理人、王澤炎同意陳忠
      仁占有系爭土地起造系爭建物、系爭土地有分管契約存在
      等節，始終未能提出任何證據以實其說，自無可採。是以
      ，原告依上開規定，請求被告拆除系爭建物，將所占有系
      爭地部分返還原告及全體共有人，洵為正當，應予准許。
　㈡原告請求被告給付相當於租金之不當得利，有無理由？如有
    理由，原告得請求之金額應為若干？　　
    ⒈按無法律上之原因而受利益，致他人受損害者，應返還其
      利益，民法第179條前段定有明文；又無權占有他人之房
      地，可能獲得相當於租金之利益，為社會通常之觀念（最
      高法院61年台上字第1695號判例參照）。故原告基於共有
      人身分，請求自原告取得系爭土地所有權之日即111年2月
      16日起至被告騰空返還系爭土地之日止之相當於租金之不
      當得利，自屬有據。
　　⒉至被告辯稱依民法第722條、土地法第34條之1規定，原告
      持有系爭土地未逾2/3，無權向被告要求給付地租云云，
　　　查原告向被告所請求者係相當於租金之不當得利，係就被
      告無權占系爭土地後，對原告所有權造成之損害，與土地
      法第34條之1係針對共有土地或建物之處分、變更及設定
      之情形、民法第772條規定係指所有權以外財產權取得時
      效之準用，均不相同，被告將之混為一談，辯稱原告不得
      向被告請求租金云云，顯屬無稽，要無足取。
    ⒊按城市地方房屋之租金，以不超過土地及其建築物申報總
      價年息10% 為限，土地法第97條第1 項定有明文，上開規
      定依同法第105 條規定，於租用基地建築房屋準用之。查
      被告之系爭建物占用系爭土地如附圖所示合計52.44平方
      公尺。系爭土地111年1月申報地價為每平方公尺2萬3,680
      元(見板調卷第19頁，系爭土地第一類謄本)，本院審酌系
      爭土地對面大樓林立、左右附近為4、5層公寓、步行1分
      鐘可達捷運景安站及全聯福利中心，附近有民有南公園、
      永和百獅公園及新北市立秀山國民小學，周邊商業繁榮，
      交通便利，生活機能發達，被告之系爭建物占用系爭土地
      面積達52.44平方公尺，並於其上搭建系爭建物而完全排
      除原告及其他共有人使用、由被告與其母使用等情，（見
      本院卷第165-166頁勘驗筆錄、第153-161頁本院依職權查
      詢Google街景照片與地圖、第212-213頁原告書狀及所陳
      報Google地圖），認以其占用土地部分之價額年息8%為適
      當，乘以原告之應有部分108分之17 計算，故原告請求自
      取得系爭土地所有權之日即111年2月16日起至被告拆除系
      爭建物騰空返還系爭土地予原告及全體土地共有人之日止
      ，按日給付原告43元（計算式：2萬3,680元×52.44平方公
      尺×8%÷365日×17/108＝43元，元以下四捨五入）範圍部分
      為有理由，逾此範圍之請求，即非有據，應予駁回。
六、綜上所述，原告基於民法第767條第1項前段、第821條、第1
　　79條規定，請求被告應將坐落系爭土地上，如附圖所示暫編
    地號851⑴建物部分33.42平方公尺、暫編地號851⑵部分雨遮1
    8.23平方公尺，及暫編地號851⑶部分斜坡0.79平方公尺
　　(以上合計52.44平方公尺)之未辦理保存登記系爭建物拆除
    ，並將上開土地騰空返還原告及全體共有人，暨被告應自11
    1年2月16日起至騰空返還上開土地之日止，按日給付原告43
    元範圍部分，為有理由，應予准許，逾此範圍之請求，非屬
    正當，應予駁回。
七、關於原告請求拆屋還地部分，兩造陳明願供擔保，聲請宣告
    假執行或免為假執行，經核原告此勝訴部分，合於法律規定
    ，爰分別酌定相當之擔保金額宣告之；而就本判決主文第2
    項部分，係所命給付之金額或價額未逾50萬元之判決，依民
    事訴訟法第389條第1項第5款規定，應依職權宣告假執行，
    併依職權酌定相當擔保金額，准被告預供擔保後，得免為假
    執行。
八、本案事證已臻明確，兩造其餘主張陳述及所提之證據，經審
    酌後認於本判決結果不生影響，爰不一一論述，附此敘明。
九、據上論結，原告之訴為一部有理由，一部無理由。按以一訴
    附帶請求其孳息、損害賠償、違約金或費用者，不併算其價
    額，民事訴訟法第77條之2第2項定有明文。原告所受敗訴判
    決部分僅屬不當得利之附帶請求性質，不在計算訴訟標的價
    額範圍內，應認訴訟費用仍應由被告負擔，爰依民事訴訟法
    第78條、第389條第1項第5款、第390條第2項、第392條，判
    決如主文。
中　　華　　民　　國　　111 　年　　11　　月　 　8　　日
                  民事第八庭    法　官　陳翠琪
以上正本係照原本作成
如對本判決上訴，須於判決送達後20日內向本院提出上訴狀。如
委任律師提起上訴者，應一併繳納上訴審裁判費。
中　　華　　民　　國　　111 　年　　11　　月　　 8　　日
                                書記官　曾怡婷